臺灣高等法院民事判決　　　　　　　　 93年度家上字第358號
上　訴　人
即反訴原告　乙○○
訴訟代理人　孫志堅律師
被 上 訴人
即反訴被告　甲○○
訴訟代理人　宋志衡律師
上列當事人間請求離婚事件，上訴人對於中華民國93年10月21日
臺灣桃園地方法院93年度婚字第720號第一審判決提起上訴及反
訴，被上訴人則為訴之追加，經本院於94年9月20日言詞辯論終
結，判決如下：
    主  文
上訴及反訴均駁回。
上訴人應給付被上訴人新台幣貳拾萬元及自民國九十四年三月三
十日起至清償日止按年息百分之五計算之利息。
被上訴人其餘追加之訴駁回。
第二審訴訟費用由上訴人負擔。反訴訴訟費用由反訴原告負擔。
追加訴訟費用由上訴人負擔八分之一，餘由被上訴人負擔。
    事實及理由
壹、程序方面：
    上訴人即反訴原告（下稱乙○○）於本院審理中本於剩餘財
    產分配請求權，提起反訴，請求被上訴人即反訴被告甲○○
    （下稱甲○○）給付新台幣 (下同)1,750,000 元及利息，
    甲○○則於本院審理中追加請求非財產上損害，請求乙○○
    給付1,600,000元及利息，核屬民事訴訟法第260條第1項及
    第255條第1項第2款情形，於法並無不合，均應准許之。
貳、實體方面：
一、甲○○起訴主張：乙○○於婚後兩年多，即開始對伊施加暴
    力，於民國（下同）88年2月間傷害伊後，曾簽立合約書保
    證絕對不再犯，否則賠償1,000,000元，並交付同額本票為
    保證，然88年6月15日乙○○又故態復萌傷害伊，兩人因而
    分居，甲○○顯受有不堪同居之虐待，兩造間並有難以維持
    婚姻之重大事由，為此請求判決離婚。並於本院答辯聲明及
    追加聲明：(一)上訴駁回。(二)乙○○應給付甲○○1,600,000
    元，及自追加書狀繕本送達翌日起至清償日止，按年利率5%
    計算之利息。對於乙○○所提反訴部分，答辯聲明：反訴駁
    回。
二、乙○○則以：乙○○確有簽立不再施加暴力，否則賠償1,00
    0,000元之合約書，並交付本票，但88年6月15日那天是兩方
    有爭執，雙方均有受傷，乙○○年紀這麼大，還是希望維持
    婚姻，甲○○應是惡意遺棄、藉故爭吵等情置辯。並於本院
    聲明：(一)原判決廢棄。(二)上廢棄部分，甲○○在第一審之訴
    駁回。對於甲○○之追加部分，答辯聲明：甲○○追加之訴
    駁回。復於本院提起反訴，聲明：甲○○應給付乙○○1,75
    0,000元，並自反訴狀繕本送達翌日起至清償日止，按年息
    5%計算之利息。
三、兩造不爭執之點：
(一)乙○○確曾於88年2月25日簽立合約書，約定乙○○不能有
    暴力行為，甲○○在家相夫教子，乙○○如違反誓言，要罰
    款1,000,000元，並於88年3月15日簽立票據1,000,000元後
    交付甲○○，惟迄今尚未給付1,000,000元。
(二)88年6月15日兩造確曾發生爭吵，甲○○並受有傷害。
(三)兩造婚後剩餘財產僅有兩造原所共同居住坐落桃園縣中壢市
    ○○○路50巷7號之房屋，其價值為3,500,000元。
    以上事實，為兩造所不爭執，並有戶籍謄本、合約書、本票
    、驗傷診斷書、受傷照片、不動產買賣契約書等影本在卷可
    稽(見原審卷第7頁至第17頁、本院卷第14頁、第32頁至第35
    頁)，自堪信為真。
四、兩造爭執之點：
(一)甲○○是否受有不堪同居之虐待或難以維持婚姻之重大事由
    ，而得訴請判決離婚？
(二)甲○○追加請求精神上損害有無理由？如有理由，其金額為
    何？
(三)關於乙○○反訴請求剩餘財產分配有無理由？
五、關於甲○○是否受有不堪同居之虐待或難以維持婚姻之重大
    事由，而得訴請判決離婚？
(一)按夫妻之一方受他方不堪同居之虐待者，得向法院請求離婚
    ，民法第1052條第1項第3款定有明文。所謂不堪同居之虐待
    ，係指予以身體上或精神上不可忍受之痛苦，致不堪繼續同
    居者而言；又是否有身體上及精神上不堪同居之虐待，須從
    夫妻之一方對待他方，是否以誠摯的相愛為基礎而觀察。此
    誠摯基礎，若未動搖，則偶有勃谿，固難謂為不堪同居之虐
    待，若已動搖，則不能以毆打次數不多之故，即謂非不堪同
    居之虐待（最高法院34年上字第3968號判例及70年度台上字
    第1922號判決意旨參照）。
(二)次按民法親屬編修正前，第1052條就裁判離婚原因，原採列
    舉主義；於74年6月3日修正公布時，在同條增列第2項規定
    ：「有前項以外之重大事由，難以維持婚姻者，夫妻之一方
    ，得請求離婚」。其立法本旨，乃以同條第1項各款列舉之
    離婚原因，過於嚴格；故增列第2項，即夫妻一方之事由，
    雖不備同條第1項所列各款之要件，祇須按其事由之情節，
    在客觀上，確屬難以維持婚姻生活者，亦在得請求裁判離婚
    之列。是否有難以維持婚姻之重大事由，判斷標準為婚姻是
    否已生破綻而無回復之希望，此不可由一方已喪失維持婚姻
    意欲之主觀面加以認定，而應依客觀的標準，即難以維持婚
    姻之事實之認定，應以兩造是否已達處於同一境況，任何人
    均將喪失維持婚姻希望之程度為斷。
(三)被上訴人主張上訴人經常毆打上訴人乙節，業據提出合約書
    、本票、驗傷診斷書、受傷照片等為證 (見原審卷第7頁至
    第17頁、本院卷第14頁)，而乙○○對於有毆打甲○○之事
    實，亦不否認，僅辯稱：伊無慣行毆打甲○○，伊實因受不
    了甲○○之冷嘲熱諷，才毆打甲○○，伊亦有受傷云云，惟
    證人即兩造之子女即證人蔡家鳳於原審證稱：「86年間我生
    病開刀，母親來看我，臉上有瘀青，我問母親，母親才告訴
    我說是遭乙○○毆打的，之前父母常常吵架，但不知道父親
    也會動手毆打媽媽。於88年除夕，打掃的時候乙○○不幫忙
    ，甲○○臉色很難看，乙○○就不高興藉故吵架，最後吵到
    居然在我面前拿剪刀要刺我媽媽，我看情況不對要我媽媽趕
    快跑，當時乙○○還說，家裡兩個小孩及我母親沒有用，要
    一起殺害，當時我還去警局備案，當時還當我面前撕我母親
    的嘴，有去告傷害，後來乙○○認錯了，然後請調解委員協
    調，我與母親就搬回去了，傷害也撤回了，後來就有要乙○
    ○簽下壹佰萬元的本票，以避免再有暴力傷害的事情。」、
    「乙○○常常吵，當年6月15日兩造又起爭執，乙○○又有
    傷害甲○○，彼此都有受傷，所以後來甲○○就離家迄今。
    」等語（見原審卷第37頁、第38頁），根據上揭證言，及甲
    ○○所提出之驗傷證明單、照片等證物，足證乙○○確實對
    甲○○有慣行毆打之事實；又88年2月間乙○○傷害甲○○
    ，雖經乙○○簽立合約書予以認錯，且甲○○原諒乙○○而
    返家居住，然乙○○不知珍惜，於88年6月15日再度施行暴
    力，違反乙○○自行書立合約書中關於不得施行暴力之約定
    ，兩造自此事件後即分居迄今，揆諸首揭說明，甲○○主張
    其受有不堪同居之虐待，應堪認定。至於乙○○辯稱該次事
    件其亦有受傷一節，縱然屬實，亦不能因而推翻其慣行毆打
    甲○○之事實，所辯自無足採。至於甲○○另主張與乙○○
    有難以維持婚姻之重大事由，即毋庸再予審酌。
六、關於甲○○追加請求精神上損害有無理由？如有理由，其金
    額為何？
(一)按「夫妻之一方，因判決離婚而受有損害者，得向有過失之
    他方，請求賠償。前項情形，雖非財產上之損害，受害人亦
    得請求賠償相當之金額」，民法第1056條定有明文。又判決
    離婚之原因如果由夫構成，則夫應就其妻所受損害予以賠償
    ，或並給與贍養費，至其給與額數，則應斟酌其妻之身分、
    年齡及自營生計之能力與生活程度，並其夫之財力如何而定
    (最高法院19年度上字第36號判例意旨參照)。
(二)本件甲○○主張其受有不堪同居之虐待之事由，訴請離婚為
    有理由，已如上述，則甲○○依民法第1056條規定，請求乙
    ○○給付精神上損害，固非無據，惟查乙○○43年9月20 日
    出生，甲○○41年12月1日出生，均50餘歲，有戶籍謄本可
    稽，且兩造分別自承甲○○小學畢業，目前擔任洗碗工，月
    薪24,000元，乙○○小學畢業，以前擔任司機，目前失業中
    ，兩造除已出售之系爭房屋外，並無其他財產，經審酌兩造
    身分、年齡及自營生計之能力與生活程度，暨乙○○之財力
    ，認甲○○請求精神上損害1,600,000元，尚屬過高，應酌
    減為200,000萬元，較為適當，逾此部分之請求，為無理由
    ，應駁回之。
七、關於乙○○反訴請求剩餘財產分配有無理由？
(一)按「法定財產制關係消滅時，夫或妻現存之婚後財產，扣除
    婚姻關係存續中所負債務後，如有剩餘，其雙方剩餘財產之
    差額，應平均分配」。又「夫或妻之一方以其婚後財產清償
    其婚前所負債務，或以其婚前財產清償婚姻關係存續中所負
    債務，除已補償者外，於法定財產制關係消滅時，應分別納
    入現存之婚後財產或婚姻關係存續中所負債務計算。夫或妻
    之一方以其前條第一項但書之財產清償婚姻關係存續中其所
    負債務者，適用前項之規定」，民法第1030條之1、第1030
    條之2訂有明文。
(二)乙○○主張：兩造婚後剩餘財產尚有系爭房屋，系爭房屋售
    價為3,500,000元，甲○○自應給付其中售屋所得之一半即
    175萬元與伊云云。甲○○則辯稱：系爭房屋出售所得價款
    ，應扣除所負之債務，計有：1.伊於86年間舉債支付修繕及
    增改建系爭房屋之費用900,000元，2.伊於90年間因長女蔡
    家鳳結婚花費200,000元，93年間因兒子蔡志成結婚花費800
    ,000 元，合計1,000,000元，伊向楊英甘借款1,000,000元
    支付，3.兒子蔡志成仍在學中，每年生活費及學雜費100,
    000元，已支付3年計300,000元，4.88年間乙○○將甲○○
    及子女逐出家門，甲○○支出每月房租8,500元，生活費20,
    000元，至今支出6年，計2,052,000元，5.乙○○佔住系爭
    房屋，每月獲1萬元之不當得利有相當於租金，自88年7月1
    日起至94年3月31日止共5年8月，計680,000元，6.系爭房屋
    之售價為3,500,000元，支出之土地增值稅48,621元；代書
    代辦費19,268元，自88年起所繳納之地價稅計4,550元(717+
    745+772+772+772+772=4,550元)；房屋稅計11,876元，共計
    84,315元 (48,621+19,268+4,550+11,876= 84,315元)，應
    抵銷之債務有：1.88年間乙○○傷害甲○○應給付之損害賠
    償1,000,000元，2.乙○○應給付被上訴人之精神上損害1,
    600,000元，經分別扣除及抵銷後，已無餘額等語。茲分述
    如下：
  1.關於甲○○主張修繕及增改建系爭房屋之費用900,000元部
    分，業據提出估價單3份為證 (見本院卷第88頁、第89頁)，
    並經證人洪媽清於本院到庭結證「 (問：85年間兩造間的房
    子由2樓改為3樓是否由你承造？)第1、2樓有修建廚房和廁
    所，2樓上面加蓋3樓鐵皮屋，鋪磁磚，1樓地坪加高鋪磁磚
    ，增設落地鋁門窗及電動門，工程總價707,477元，工程款
    是被上訴人分三期支付給我，開工前支付100,000元，工程
    中間支付300,000元，完工後付清尾款，都是支付現金。」
    等語 (見本院卷第67頁)，而乙○○對於確有支出上開修繕
    及增改建系爭房屋之費用乙節，並不爭執，自堪信為真，甲
    ○○主張應與剩餘財產扣除，為有理由。乙○○雖辯稱：伊
    亦有支出修繕及增改建系爭房屋之費用云云，惟為甲○○所
    否認，而乙○○對於其有支出修繕及增改建系爭房屋費用等
    情，則未能舉證以實其說，自難認為真實。
  2.甲○○主張其向楊英甘借款1,000,000元，支付90年間因長
    女蔡家鳳結婚之花費200,000元，及93年間因兒子蔡志成結
    婚之花費800,000元部分，業據提出楊英甘之存摺，結婚證
    書、戶籍謄本，結婚喜帖等影本為證 (見本院卷第90頁至第
    98頁)，復經證人即楊英甘之先生羅吉仁、蔡家鳳、蔡志成
    、鍾宇捷於本院到庭證述無訛 (見本院卷第125頁至第127
    頁)，是甲○○此部分之主張，堪信為真實。
  3.關於兩造兒子蔡志成仍在學中，每年生活費及學雜費100,
    000元，已支付3年計300,000元部分，業據提出93年度第2學
    期31,077元之繳費憑單為證 (見本院卷第99頁)，自應認甲
    ○○主張其支出兒子蔡志成之學雜費31,077元部分為真實，
    此部分自應准許扣除，其餘部分則未能舉證以實其說，不應
    准許。
  4.關於88年間乙○○將甲○○及子女逐出家門，甲○○支出每
    月房租8,500元，生活費20,000元，至今支出6年，計2,052,
    000元部份，業據提出租期為93年5月13日至94年5月13日，
    每月租金為8,500元之租賃契約書為證 (見本院卷第100頁至
    第104頁)，自堪信為真，是甲○○主張應扣除之租金支出10
    2,000元 (8,500×12=102,000)，為有理由，逾此部份之主
    張，甲○○未能舉證以實其說，不應准許。
  5.關於乙○○佔住系爭房屋，每月獲10,000元之不當得利有相
    當於租金，自88年7月1日起至94年3月31日止共5年8月，計
    680,000元部份，惟查系爭房屋為兩造婚後購買，作為兩造
    共同居住之處所，乙○○自購買後均居住於系爭房屋，自無
    不當得利可言，甲○○此部份之主張，顯屬無據。
  6.關於甲○○主張因系爭房屋出售支出之土地增值稅48,621元
    ；代書代辦費19,268元，自88年起所繳納之地價稅計4,550
    元 (717+745+772+772+772+772=4,550元)；房屋稅計11,876
    元 (2,474+2,432+2,083+2,048+2,014+825=11,876)，共計8
    4,315元 (4,8621+19,268+4,550元+11,876=84,315元)部份
    ，業據提出土地增值稅繳款書、房屋稅稅繳款書、地價稅稅
    繳款書、代書事務所代繳規費及服務費明細表等影本為證 (
    見本院卷第105頁至第118頁)，自堪信為真，是此部份自應
    自剩餘財產分配額中扣除。
  7.關於88年間乙○○傷害甲○○應給付之損害賠償1,000,000
    元，至今尚未給付部份，業據提出合約書、本票等影本為證
    ，且為乙○○所不爭執，自堪信為真，此部分應准予抵銷。
  8.關於甲○○主張抵銷之精神上損害1,600,000元部份，經查
    乙○○僅應給付甲○○200,000元，甲○○其餘部分之請求
    ，為無理由，已如上述，故甲○○就200,000元部份主張抵
    銷，為有理由，其餘部分不應准許。
(三)綜上，甲○○主張與剩餘財產分配額扣除部份，於2,117,29
    2元部份為有理由(900,000+1,000,000+31,077+102,000+84,
    215 =2,117,292)，兩造原所剩餘財產350萬元經扣除後，尚
    餘1,382,708元 (3,500,000-2,117,292=1,382,708)，逾此
    部份之主張，則屬無據，不應准許。而兩造剩餘財產總金額
    為1,382,708元，兩造平分各2分之1，即各可分得691,354元
    (1,382,708÷2=691,354)，惟因乙○○尚欠甲○○1,000,00
    0元之損害賠償金未付及應給付精神上損害賠償200,000元，
    甲○○主張與此剩餘財產分配額抵銷，經抵銷後已無餘額，
    從而乙○○請求甲○○給付剩餘財產分配額，即屬無據。
八、綜上所述，甲○○主張受有不堪同居之虐待之重大事由，而
    訴請判決離婚並追加請求精神上損害1,600, 000元，其中離
    婚及精神上損害200,000元部分，為有理由，應准許之，逾
    此部份之請求即屬無據，不應准許。乙○○反訴主張剩餘財
    產分配，固非無據，惟甲○○主張扣除上述債務及抵銷後，
    已無餘額，從而乙○○請求甲○○給付剩餘財產分配額，即
    屬無據，應駁回之。原審判命准兩造離婚，於法並無不合。
    上訴意旨指摘原判決不當，求予廢棄改判，為無理由，應予
    駁回。甲○○追加請求乙○○應給付1,600,000元及遲延利
    息之精神上損害賠償，其中關於200,000元部分為有理由，
    應准許之，爰判決如主文第2項所示。逾此部分之請求則屬
    無據，應駁回之。乙○○之反訴為無理由，應駁回之。
九、本件事證已臻明確兩造其餘主張及舉證，與本件判決結果無
    涉，毋庸一一審酌，併此敘明。
十、據上論結，本件上訴及反訴均為無理由，追加之訴為一部有
    理由、一部無理由，依民事訴訟法第449條第1項、第450條
    、第78條、第79條，判決如主文。
中　　華　　民　　國　　94　　年　　10　　月　　4 　　日
                  民事第四庭審判長法  官 張劍男
                                  法  官 游明仁
                                  法  官 魏麗娟
正本係照原本作成。
楊昭文上訴及反訴部分如不服本判決，應於送達後20日內向本院
提出上訴書狀，其未表明上訴理由者，應於提出上訴後20日內向
本院補提理由書狀（均須按他造當事人之人數附繕本）上訴時應
提出委任律師或具有律師資格之人之委任狀；委任有律師資格者
，另應附具律師資格證書及釋明委任人與受任人有民事訴訟法第
466條之一第一項但書或第二項（詳附註）所定關係之釋明文書
影本。
甲○○不得上訴。
中　　華　　民　　國　　94　　年　　10　　月　　6 　　日
　　　　　　　　　　　　　　　　　書記官 曾瓊安
附註：
民事訴訟法第四百六十六條之一（第一項、第二項）：
對於第二審判決上訴，上訴人應委任律師為訴訟代理人。但上訴
人或其他法定代理人具有律師資格者，不在此限。
上訴人之配偶、三親等內之血親、二親等內之姻親，或上訴人為
法人、中央或地方機關時，其所屬專任人員具有律師資格並經法
院認為適當者，亦得為第三審訴訟代理人。
